【裁判字號】    99,判,923
【裁判日期】    990916
【裁判案由】    有關神明會事務
【裁判全文】
最  高  行  政  法  院  判  決
                                       99年度判字第923號
上  訴  人  甲○○
訴訟代理人  許文彬  律師
上  訴  人  乙○○
被 上訴 人  臺北市內湖區公所
代  表  人  張金鎮
上列當事人間有關神明會事務事件，上訴人對於中華民國97年12
月2日臺北高等行政法院97年度訴字第1275號判決，提起上訴，
本院判決如下：
    主  文
原判決廢棄，發回臺北高等行政法院。
    理  由
一、上訴人甲○○於民國79年2月28日檢具相關文件向被上訴人
    申請公告觀音佛祖神明會之會員名冊及財產清冊等，經被上
    訴人公告，且於異議期限屆滿無人異議後，以79年5月31日
    （79）北市湖民字第06095號函核發該神明會之會員名冊及
    財產清冊，並於79年6月20日以（79）北市湖民字第06894號
    函准予備查上訴人甲○○為該神明會之管理人（上開二函下
    稱79年備查函）。嗣因上訴人甲○○對設址臺北市○○區○
    段○○巷96號之「觀音佛祖神明會」（即觀音佛祖）之管理權
    爭議，經臺灣臺北地方法院92年度訴字第2116號判決確認為
    不存在，上訴人甲○○提起上訴，復經臺灣高等法院93年度
    上字第1035號判決及最高法院95年度臺上字第1271號裁定駁
    回其上訴確定，訴外人即「觀音佛祖神明會（即觀音佛祖）
    」之管理人曾清峰乃依上開民事判決向被上訴人申請撤銷上
    開備查函，經被上訴人同意撤銷，並通知上訴人甲○○。上
    訴人甲○○不服，循序提起行政訴訟，經原審96年度訴字第
    1515號判決駁回其訴及本院97年度裁字第4165號裁定駁回其
    上訴確定在案。其間，訴外人曾清峰另檢具相關文件向被上
    訴人申請公告「觀音佛祖神明會」之會員名冊，案經被上訴
    人以96年3月2日北市湖民字第09630417100號函，將原核發
    給上訴人甲○○之「觀音佛祖神明會」會員名冊、財產清冊
    及管理人備查文件等全部撤銷，並依訴外人曾清峰之申請，
    以96年3月7日北市湖民字第09430490900號公告「觀音佛祖
    神明會」會員名冊。上訴人甲○○不服被上訴人96年3月2日
    北市湖民字第09630417100號之撤銷函，循序提起行政訴訟
    ，亦分別經原審96年度訴字第3357號判決駁回，及本院97年
    度裁字第4630號裁定駁回其上訴確定。嗣訴外人曾清峰復於
    96年5月7日向被上訴人申辦「觀音佛祖神明會」會員名冊、
    不動產清冊、規約、繼承慣例等備查案，經被上訴人以96年
    5月10日北市湖民字第09631034600號(下稱原處分)函復略以
    ：「主旨：臺端申辦『觀音佛祖』神明會會員名冊、不動產
    清冊、規約、繼承慣例案，本所敬復如說明二…說明…二、
    前經貴神明會（管理者曾○○）檢附申請書…請本所代為公
    告徵求異議，案經本所於96年3月7日起代為公告，公告期滿
    無人異議，本所依規定同意公告之會員名冊、不動產清冊、
    系統表備查…另貴神明會所請之規約及繼承慣例部分，行政
    機關向不備查繼承慣例，至規約備查乙節，請貴神明會依規
    定召開會員大會訂定後再送本所備查即可。」（下稱系爭公
    函）。上訴人不服，提起訴願，遭決定不受理，提起行政訴
    訟，經原審判決駁回。
二、上訴人起訴主張：（一）臺灣臺北地方法院92年度訴字第21
    16號判決確認上訴人甲○○對訴外人曾清峰所屬觀音佛祖神
    明會管理權不存在，其判決理由雖對於上訴人甲○○管理中
    土地所有權有所判斷，但因上訴人甲○○所屬神明會管理人
    對其神明會會員事務、財產清冊土地之管理權，不同於訴外
    人曾清峰所屬神明會管理人之管理權，又上訴人所屬「觀音
    佛祖神明會」前經被上訴人准予備查會員名冊、財產清冊、
    管理人名單在案，既無瑕疵實不可任意撤銷，故該判決既判
    力不及於上訴人甲○○對其所屬神明會之會員事務管理權及
    財產清冊土地管理權，亦不得依據該判決撤銷上訴人甲○○
    所屬神明會備查案。（二）上訴人甲○○所屬「觀音佛祖神
    明會」，與訴外人曾清峰所屬「觀音佛祖神明會」並由訴外
    人曾清峰擔任管理人者不同，惟2神明會均主張臺北市○○
    區○○段○○段367地號等9筆土地為各該神明會之財產清冊
    ，至上開2不同之神明會既對該9筆土地所有權有爭議，理應
    訴請確認所有權誰屬，絕非確認神明會管理權存不存在之訴
    可解決。被上訴人先通知撤銷上訴人甲○○管理人備查，而
    臺北市中山地政事務所則以該公函為據，撤銷上開9筆上訴
    人甲○○「觀音佛祖神明會」所有土地管理人登記並公告、
    註銷原所有權狀；嗣後被上訴人復撤銷上訴人所屬「觀音佛
    祖神明會」之會員名冊、財產清冊備查案且另同意公告訴外
    人曾清峰所屬「觀音佛祖神明會」之會員名冊、財產清冊，
    皆於法無據，上訴人已於96年3月22日對上開事項提出異議
    。（三）被上訴人撤銷上訴人所屬「觀音佛祖神明會」之會
    員名冊等備查，顯然與被上訴人准予公告、備查曾清峰所屬
    「觀音佛祖神明會」之會員名冊二者間具有密切關聯，且兩
    者神明會財產清冊同為上○○○區○○段○○段367地號等9
    筆土地，且依最高法院92年度臺上字第1024號刑事判決認定
    訴外人曾清峰所持4張契據與上訴人甲○○管理之土地無關
    ，實不能謂上訴人不具利害關係且非處分對象等語，聲明判
    決求為撤銷訴願決定及原處分。
三、被上訴人則以：(一)依祭祀公業土地清理要點第5點、第8點
    、第10點、第13點、第16點、第17點、第21點及內政部81年
    2月14日臺（81）內民字第8177848號函、70年5月22日臺內
    民字第22424號函、73年5月7日73臺內民字第226120號函、
    70年8月31日臺內民字第39414號函釋、75年1月8日臺內地字
    第375914號函、80年2月26日臺內民字第900664號函、88年7
    月28日臺（88）內民字8806243號函可知，神明會相關事務
    係依祭祀公業土地清理要點辦理。(二)系爭公函係以曾清峰
    為處分相對人，並副知臺北市政府民政局、臺北市中山地政
    事務所、臺北市稅捐稽徵處內湖分處及財政部臺北市國稅局
    內湖稽徵所，是上訴人並非系爭公函之相對人（即受處分人
    ）；又上訴人主張其就曾清峰申報之公告事項，於被上訴人
    公告徵求異議之期限內提出異議，惟依祭祀公業土地清理要
    點第5點規定，得對公告事項異議者，限於對公告事項有利
    害關係者為限。上訴人甲○○對「觀音佛祖神明會」之管理
    權業經法院確定判決確認為不存在，尚難認上訴人甲○○屬
    得提起異議之人。且本案既經法院判決確認系○○○區○○
    段○○段367地號等土地登記謄本所載「觀音佛祖神明會」管
    理人「曾圳」其人，並非曾水波之父，乃曾清峰之曾祖父，
    法院已判決確定。因神明會之會員與管理人間本具一體，故
    臺北市中山地政事務所及被上訴人就各該件行政處分之撤銷
    ，於法並無不合。況上訴人所提之異議書（96年3月22日）
    顯非屬對曾清峰申請公告事項之異議，尚難認上訴人對系爭
    公函有法律上之利害關係，亦難認渠等權利或利益遭受任何
    損害，求為判決駁回上訴人之訴。
四、原審駁回上訴人在第一審之訴，係以：(一)按訴願法第1條
    第1項、第18條及行政訴訟法第4條第1項規定所謂之「權利
    」或「法律上利益」，係指權利主體所感受的各式各樣主觀
    利益中以法規範之力量，來加以保障或提供實現手段（權利
    ）的特定範圍利益；而所謂「利害關係人」，係指違法行政
    處分之結果致其現已存在之權利或法律上之利益受影響者而
    言，若僅具經濟上、情感上或其他事實上之利害關係者則不
    屬之。準此，若非中央或地方機關之行政處分相對人，或非
    行政處分相對人以外之利害關係第三人，即不得提起訴願，
    其逕行提起即非適格之訴願當事人；又其進而提起行政訴訟
    法第4條第1項之撤銷訴訟，亦屬當事人不適格，應認其訴為
    無理由。(二)上訴人甲○○並非設址臺北市○○區○段○○巷
    96號之「觀音佛祖神明會（即觀音佛祖）」原管理人曾圳之
    子嗣，上訴人甲○○對該神明會並無管理權，業經上開民事
    判決確定在案。訴外人曾清峰檢具相關文件向被上訴人申請
    公告「觀音佛祖神明會」之會員名冊，經被上訴人79年備查
    函，將原核發給上訴人甲○○之「觀音佛祖神明會」會員名
    冊、財產清冊及管理人備查文件等全部撤銷之；上訴人甲○
    ○不服，循序提起行政訴訟，亦如上述，經裁判敗訴確定。
    可見上訴人甲○○對訴外人曾清峰所屬之「觀音佛祖神明會
    （即觀音佛祖）」，已無任何管理權之法律關係存在。另依
    上訴人之主張，以「觀音佛祖神明會」為名者至少有3個以
    上，上訴人甲○○所屬之「觀音佛祖神明會」，會員為上訴
    人甲○○、乙○○、訴外人曾水波（曾文勇繼承）、曾萬得
    （曾明德承受）、曾玉麟（曾信吉繼承）；另訴外人曾清峰
    所屬「觀音佛祖神明會」會員為曾清峰、黃文翰、柳來旺3
    人，並由訴外人曾清峰擔任管理人，足認上訴人2人屬同一
    神明會，而與訴外人曾清峰所屬之「觀音佛祖神明會」係不
    同主體。上訴人甲○○並非訴外人曾清峰所屬「觀音佛祖神
    明會」之子嗣，對該神明會並無管理權，既如前述，則與上
    訴人甲○○屬同一神明會之上訴人乙○○，亦顯非訴外人曾
    清峰所屬「觀音佛祖神明會」之子嗣，有訴外人曾清峰所屬
    觀音佛祖神明會之會員系統表及會員名冊可證。上訴人所爭
    執之系爭公函，既係因訴外人曾清峰向被上訴人申請就其所
    屬「觀音佛祖神明會」會員名冊、不動產清冊、規約、繼承
    慣例為備查而來，上訴人並非原處分之相對人，且與上訴人
    無法律上之關聯性，上訴人自不因系爭公函或隨後訴願決定
    之作成，而導致其現已存在之權利或法律上之利益受影響。
    上訴人並非訴願法第1條第1項、第18條所規定之行政處分相
    對人或利害關係人，自不得提起訴願及本件撤銷訴訟，其逕
    行提起即非適格之當事人等詞，為其判斷之基礎。
五、本院按：「人民對於中央或地方機關之行政處分，認為違法
    或不當，致損害其權利或利益者，得依本法提起訴願。但法
    律另有規定者，從其規定。」「自然人、法人、非法人之團
    體或其他受行政處分之相對人及利害關係人得提起訴願。」
    訴願法第1條第1項、第18條分別定有明文。又「（第1項）
    人民因中央或地方機關之違法行政處分，認為損害其權利或
    法律上之利益，經依訴願法提起訴願而不服其決定，或提起
    訴願逾三個月不為決定，或延長訴願決定期間逾二個月不為
    決定者，得向高等行政法院提起撤銷訴訟。（第3項）訴願
    人以外之利害關係人，認為第1項訴願決定，損害其權利或
    法律上之利益者，得向高等行政法提起撤銷訴訟。」行政訴
    訟法第4條第1項、第3項亦有明定。所謂之「利害關係人」
    ，其「利害關係」自係指「權利或法律上之利益」受侵害之
    利害關係。又按當事人適格，乃指當事人就特定訴訟標的有
    實施訴訟之權能而言，祇須主張自己為權利人，而對其主張
    之義務人提起，即為當事人適格，亦即當事人是否適格，應
    依原告起訴主張之事實定之，而非依審判之結果定之。本件
    上訴人甲○○於79年2月28日檢具相關文件向被上訴人申請
    公告觀音佛祖神明會之會員名冊及財產清冊等，經被上訴人
    79年備查函核發該神明會之會員名冊及財產清冊，並准予備
    查上訴人甲○○為該神明會之管理人。嗣被上訴人另依訴外
    人即「觀音佛祖神明會（即觀音佛祖）」之管理人曾清峰申
    請，撤銷上開「觀音佛祖神明會」會員名冊、財產清冊及管
    理人備查文件確定，並另依訴外人曾清峰於96年5月7日之申
    辦「觀音佛祖神明會」會員名冊、不動產清冊、規約、繼承
    慣例等備查案，以系爭公函函復略謂：「主旨：臺端申辦『
    觀音佛祖』神明會會員名冊、不動產清冊、規約、繼承慣例
    案，本所敬復如說明二…說明…二、前經貴神明會（管理者
    曾○○）檢附申請書…請本所代為公告徵求異議，案經本所
    於96年3月7日起代為公告，公告期滿無人異議，本所依規定
    同意公告之會員名冊、不動產清冊、系統表備查…另貴神明
    會所請之規約及繼承慣例部分，行政機關向不備查繼承慣例
    ，至規約備查乙節，請貴神明會依規定召開會員大會訂定後
    再送本所備查即可。」。核系爭公函係肇因於訴外人曾清峰
    檢具確認上訴人對觀音佛祖神明會管理權不存在之民事確定
    判決，向被上訴人申請撤銷79年備查函，以曾清峰為受處分
    人所為。上訴人雖非系爭公函之受處分人，惟其係被上訴人
    撤銷79年備查函（就上訴人為觀音佛祖神明會管理人准予備
    查）之當事人，應認其對系爭公函具法律上之利害關係，為
    利害關係人，故其不服系爭公函循序提起訴願，應無不合。
    訴願決定予以不受理，容有未洽，原審復謂上訴人非適格之
    當事人，非無可議。上訴意旨指摘原判決不當，求予廢棄，
    難謂無理由，應由本院將原判決廢棄，發回原審法院。
六、據上論結，本件上訴為有理由。依行政訴訟法第256條第1項
    、第260條第1項，判決如主文。
中    華    民    國    99    年    9     月    16    日
                    最高行政法院第二庭
                        審判長法官  鍾  耀  光
                              法官  陳  鴻  斌
                              法官  黃  淑  玲
                              法官  鄭  小  康
                              法官  林  樹  埔

以  上  正  本  證  明  與  原  本  無  異
中    華    民    國    99    年    9     月    16    日
                              書記官  王  史  民

司法院資訊處製作；財團法人民間司法改革基金會備份。
